臺灣板橋地方法院刑事判決　　　　　　　 96年度簡上字第6號
上　訴　人
即　被　告　乙○○
上列上訴人即被告因妨害名譽案件，不服本院九十五年度簡字第
六二八一號中華民國九十五年十月三十一日第一審判決（聲請案
號：九十五年度偵字第三八七六號），提起上訴，本院管轄之第
二審合議庭判決如下：
    主  文
上訴駁回。
    事  實
一、乙○○因不滿址設於臺北市中正區○○○路三十一號二樓印
    像工場網路事業社所成立之「攝影家手扎網站」（http ://
    www.photosharp.com.tw/ photoarp）VIP會員丙○○（會員
    帳號kevin-canon ，聲請簡易判決處刑書誤載為「cevin-ca
    non 」，茲予更正）在上開網站站務公告及建議區中發表之
    言論，竟基於意圖散布於眾之犯意，於民國九十四年十月三
    十日凌晨一時三十分三十九秒，在其位於臺北縣中和市○○
    路一一七巷四弄十九號三樓住處，利用電腦網路進入上開網
    站，並以匿名「AMD64 」為其會員帳號登記註冊成為該網站
    之會員，旋即於同年月三十日凌晨一時三十四分二十二秒、
    同日上午十一時四十九分零五秒，接續於上揭網站即不特定
    人得共見共聞之討論區，散布發表指摘會員帳號「kevin-ca
    non 」之丙○○：「這個人機八又不是一天兩天的事、每次
    出去攝影就以為自己是頭是老大、在網路上發言又亂七八糟
    ，會雞濕很鳥不起嗎？？」、「你杯就是想來罵人的，不行
    嗎～～咿～～你怎麼知道我13生肖，屬龜…更…你礙的著嗎
    、凱文大砲，他海派，狗屁啦、在我看來根本是網路白爛，
    喜歡裝正義使者、平常最愛吃吃女人豆腐，好行小慧... 他
    可以出一張嘴罵人，你杯更喜歡出一張嘴罵他，怎麼樣，咬
    我啊、每次都在網路上亂狗屁，事後發現錯了，不是裝傻就
    是狂擦屁股，這樣有很猛嗎？？」等非屬公共利益、亦非屬
    自衛及自辯等善意發表之言論，足以損害丙○○之名譽。
二、案經丙○○訴由臺北市政府警察局刑事警察大隊移送臺灣臺
    北地方法院檢察署呈請臺灣高等法院檢察署檢察長令轉臺灣
    板橋地方法院檢察署檢察官偵查聲請簡易判決處刑。
    理  由
壹、程序方面關於證據能力部分：
一、按「被告以外之人於審判外之陳述，雖不符前四條之規定，
    而經當事人於審判程序同意作為證據，法院審酌該言詞陳述
    或書面陳述作成時之情況，認為適當者，亦得為證據。當事
    人、代理人或辯護人於法院調查證據時，知有第一百五十九
    條第一項不得為證據之情形，而未於言詞辯論終結前聲明異
    議者，視為有前項之同意。」，刑事訴訟法第一百五十九條
    之五定有明文。
二、經查：被告乙○○就下列所引用之證據資料，如告訴人丙○
    ○於警詢及偵訊時之指訴、言論網路列印資料、臺北市政府
    警察局刑警大隊函暨所附資料等之證據能力不予爭執，且均
    同意引為證據（詳見本院卷第四十七頁），且迄於言詞辯論
    終結前，亦未就本院所調查之證據主張有不得作為證據之情
    形，是本案卷內證據資料均得作為本案證據，且經本院審酌
    後，認下述證據並無違法取證或證據力明顯偏低之情形，以
    資為證據並無不當，則揆諸刑事訴訟法第一百五十九條之五
    規定意旨，本案經調查之證據，均有證據能力，合先敘明。
貳、實體方面：
一、訊據被告乙○○固坦承伊於上開時、地，在該網站上發表前
    揭言論之事實，惟矢口否認有何妨害名譽之犯行，並辯稱：
    伊上開言論所陳述的都是告訴人先前的行為且都是事實，伊
    只是要讓網友知道這些事；且因告訴人在網路上發言攻擊其
    他網路會員，且多次發表黃色笑話等干擾其他網友之利害及
    違反社會善良風俗，伊路見不平而阻止告訴人，係基於與公
    共利益有關事項而善意發表，及為了維持網路論壇發言的理
    性及公正，故伊主觀上並無誹謗之意圖云云置辯。
二、本院得心證之理由：
(一)、查被告於上開時、地，以會員帳號「AMD64 」在該網路上針
    對告訴人發表如事實欄所載之文字內容之事實，業據被告迭
    於警詢、偵訊及本院訊問時均坦承不諱，核與告訴人於警詢
    、偵訊及本院訊問時指訴（詳見臺灣臺北地方法院檢察署九
    十五年度偵字第一三二七號偵查卷〈下稱北檢卷〉第七至八
    頁、臺灣板橋地方法院檢察署九十五年偵字第三八七六號偵
    查卷〈下稱甲○卷〉第五至七頁及本院卷第三十七頁），並
    有本件言論網路列印資料及臺北市政府警察局刑警大隊九十
    四年十二月七日北市警刑大電字第０九四三二二四七八００
    號函暨ADSL使用人資料各乙份（詳見北檢卷第十五至二十六
    、三十一至三十二頁）在卷可稽。是被告前開供述核與事實
    相符，堪以採信。故上開事實，足堪認定。
(二)、按刑法誹謗罪所定妨害名譽，謂名譽指吾人在社會上一般評
    價，一為生而俱有人格名譽，一為憑依人之資力、才智、地
    位、名望等社會評價所建立之聲譽。任何保有名譽之主體，
    因具有與生俱來之人格，任何有關人格之社會評價，往往即
    涉人格者之名譽或個人之感情價值，不法之評價均可能侵害
    他人之名譽，將使被侵害者成為妨害名譽之被害人。矧之被
    告於網路上所刊登前揭言論內容，主要係指摘告訴人個人言
    行，並以「機八」、「網路發言又亂七八糟」、「會雞濕很
    鳥不起嗎」、「平常最愛吃女人豆腐，好行小慧」等字眼，
    對於告訴人人格顯有貶抑之處，且於一般之社會判斷，客觀
    上亦足以貶損告訴人之名譽。
(三)、次查，上開網站並無任何上線的資格限制及上這個網站的人
    皆可看得到被告之網路留言，且告訴人為該網站之VIP 會員
    ，而該網站會員經常舉辦戶外攝影活動，故該網路會員皆知
    道網路帳號「kevin-canon 」係告訴人等情，業據被告供述
    明確，核與告訴人指訴之情節相符（詳見甲○卷第六至七頁
    ），並有前揭網路列印資料供參。是前揭事實足資認定無訛
    。故被告竟在上開網站張貼文字足以毀損告訴人名譽之具體
    事實，客觀上已足使不特定人或多數人得以共見共聞，被告
    具有散布之意圖，至為彰顯。
(四)、又按言論自由固屬憲法所保障之基本權利，任何人或國家均
    不應任意加以侵害，惟為維護個人隱私權，使不受不合理之
    侵害，且為避免妨害他人名譽、信用，刑法妨害名譽及信用
    罪章乃定有侮辱、誹謗、損害信用之處罰，目的在賦予言論
    自由以合理之約束及規範。而刑法誹謗罪之成立，除行為人
    在客觀上有指摘或傳述足以毀損他人名譽之事實外，尚須主
    觀上有毀損他人名譽之故意，方具構成要件該當性，而行為
    人是否具有主觀構成要件之故意，尚須依當時具體情況客觀
    判斷之。而立法者為免爭論，於一般誹謗罪之情形，以刑法
    第三百十條明定阻卻構成要件事由，倘行為人係以「善意」
    發表言論而客觀上符合該條所定之要件者，縱足以造成毀損
    他人名譽之結果，亦不該當於誹謗罪之構成要件，探求此規
    定之意涵，亦可知立法者意欲尋求名譽保護及言論自由間之
    折衷。故名譽之保護並非無所限制，否則倘任意箝制言論，
    適足為社會一般多數人之害，亦阻礙整體人類社會之進步及
    公共利益之推展。司法院大法官會議釋字第五０九號解釋亦
    明文揭櫫：「言論自由為人民之基本權利，憲法第11條有明
    文保障，國家應給予最大限度之維護，俾其實現自我、溝通
    意見、追求真理及監督各種政治或社會活動之功能得以發揮
    。惟為兼顧對個人名譽、隱私及公共利益之保護，法律尚非
    不得對言論自由依其傳播方式為合理之限制。刑法第三百十
    條第一項及第二項誹謗罪即係保護個人法益而設，為防止妨
    礙他人之自由權利所必要，符合憲法第二十三條規定之意旨
    。至刑法同條第三項前段以對誹謗之事，能證明其為真實者
    不罰，係針對言論內容與事實相符者之保障，並藉以限定刑
    罰權之範圍，非謂指摘或傳述誹謗事項之行為人，必須自行
    證明其言論內容確屬真實，始能免於刑責。惟行為人雖不能
    證明言論內容為真實，但依其所提證據資料，認為行為人有
    相當理由確信其為真實者，即不能以誹謗罪之刑責相繩，亦
    不得以此項規定而免除檢察官或自訴人於訴訟程序中，依法
    應負行為人故意毀損他人名譽之舉證責任，或法院發現其為
    真實之義務」之意旨。從而，行為人是否構成刑法毀謗罪，
    端視其有無誹謗之故意及所述是否屬實。倘檢察官於訴訟程
    序中，已提出積極證據證明行為人係出於惡意而指摘、傳述
    足以毀損他人名譽之事，或行為人空言辯稱所指摘之事為真
    實，卻無相當證據足徵其所述屬實，或未能提出足認其有相
    當理由確信其所述為真實之證據資料，自難謂係出於善意為
    之，而有刑法第三百十條第三項前段及第三百十一條規定之
    適用。是以：
１、被告於以「AMD64 」登記成為該網站會員前，其業已為該網
    路會員乙節，業據被告坦承在卷（詳見甲○卷第七頁），茍
    被告欲讓告訴人收歛其言論者，何以其另於九十五年十月三
    十日以「AMD64 」新登記成為會員，再於同日以「AMD64 」
    發表前揭言論？且衡諸被告前揭言論表明其就是想來罵人的
    等語，且於同年十一月一日於該網站上發表言論宣稱：因為
    我都在網咖上線，警察不會為了那麼小的案子去追網咖的錄
    影帶而且我上的網咖是沒有錄影的等語（詳見甲○卷第三十
    七至三十八頁），顯見被告主觀上有誹謗之犯意，則其辯稱
    ：伊無主觀上誹謗之意圖而善意發表言論云云，即與事實不
    符。
２、又參酌告訴人所提出之網路列印資料有關渠與該網站會員帳
    號「singsing」間，於九十五年十月間因曾多次在該網站上
    發言而有齟齬，然於同年月二十七日，渠等業已誤會冰釋而
    握手言和等情，此有該網路列印資料乙份（詳見甲○卷第九
    十五至一百十七頁）在卷可證，是告訴人與「singsing」間
    業無爭端，且此與被告無涉，則難認被告前揭行為係出於自
    衛、自辯或保護合法之利益。
３、至被告辯稱：告訴人在網路上多次以黃色笑話開黃腔，在言
    語上吃女人豆腐云云，並提出告訴人於九十三年八月十四日
    、同年十二月十五日及同年八月十一日在該網站上發表之言
    論內容為其主要論據，即該網路列印資料三紙（詳見本院卷
    第十一至十三頁）供參，然觀諸告訴人前開言論核與被告前
    揭言論指摘告訴人「愛吃女人豆腐，好行小惠」等行為是否
    屬實，容有疑義，且被告亦未提出其他佐證足資證明其該指
    摘事項是否屬實，況縱認被告所指摘之事項屬實，衡諸被告
    所指摘之事項僅涉及個人私德而與公共利益無涉，殊難逕予
    採認被告具有免責之事由。
(五)、綜上所述，被告所為核與加重誹謗罪之要件相符，且不具有
    免責事由，被告上揭所辯均無足採。故本件事證已臻明確，
    被告所犯加重誹謗之犯行洵堪認定，應予依法論科。
三、論罪科刑部分：
(一)、法律修正後之適用：被告行為後，刑法於九十四年二月二日
    修正公布，並自九十五年七月一日起施行，其中修正刑法第
    二條、第四十一條及第五十六條等規定。按行為後法律有變
    更者，適用行為時之法律，但行為後之法律有利於行為人者
    ，適用最有利於行為人之法律，現行刑法第二條第一項訂有
    明文。此條規定乃為與刑法第一條罪刑法定主義契合，以貫
    徹法律禁止溯及既往之原則，係規範行為後法律變更所生新
    舊法律比較適用之準據法，是刑法第二條雖經修正，但既屬
    適用法律之準據法，則本身尚無比較新舊法之問題，應一律
    適用裁判時之現行刑法第二條規定以決定適用之刑罰法律，
    合先敘明。又刑法修正之比較新舊法，應就罪刑有關之共犯
    、未遂犯、想像競合犯、牽連犯、連續犯、結合犯，以及累
    犯加重、自首減輕暨其他法定加減原因（如身分加減）與加
    減例等一切情形，綜其全部罪刑之結果而為比較，最高法院
    九十五年五月二十三日九十五年度第八次刑事庭會議決議可
    資參照。經查：
１、修正後刑法施行法增訂第一條之一：「中華民國九十四年一
    月七日刑法修正施行後，刑法分則編所定罰金之貨幣單位為
    新臺幣。九十四年一月七日刑法修正時，刑法分則編未修正
    之條文定有罰金者，自九十四年一月七日刑法修正施行後，
    就其所定數額提高為三十倍。但七十二年六月二十六日至九
    十四年一月七日新增或修正之條文，就其所定數額提高為三
    倍」及刑法第三十三條第五款修正為：「主刑之種類如下：
    五、罰金：新臺幣一千元以上，以百元計算之」等規定。是
    修正後之法律，刑法第三百三十六條第二項業務侵占罪之最
    高罰金刑為新臺幣九萬元、最低額均為一千元；然依被告行
    為時之刑罰法律，即罰金罰鍰提高標準條例第一條前段規定
    之提高倍數十倍及刑法第三十三條第五款規定之罰金最低額
    一元計算，罰金刑最高均為銀元九千元，最低額均為銀元一
    元，若換算為新臺幣，最高額雖與新法同為新臺幣九萬元，
    然最低額均為新臺幣三元。是比較上述修正前、後之規定，
    自以被告行為時之法律較有利於被告。
２、又刑法第四十一條第一項前段有關易科罰金折算標準之規定
    ，於九十五年七月一日起施行之新刑法修正為：「犯最重本
    刑為五年以下有期徒刑以下之刑之罪，而受六個月以下有期
    徒刑或拘役之宣告者，得以新臺幣一千元、二千元或三千元
    折算一日，易科罰金。」，而依修正前同條項規定：「得以
    一元以上三元以下折算一日，易科罰金」，及修正前罰金罰
    鍰提高標準條例第二條（現已刪除）規定，就其原定數額提
    高為一百倍折算一日，則係以銀元一百元、二百元、三百元
    折算一日，經折算為新臺幣幣值後，以新臺幣三百元、六百
    元、九百元折算一日。是比較修正前後之易科罰金折算標準
    ，自以行為時即修正前之規定，較有利於被告。
３、綜上，揆諸前揭最高法院決議及修正後刑法第二條第一項前
    段、後段規定之「從舊、從輕」原則，自應全部適用被告行
    為時之法律，即修正前刑法等相關規定予以論處，合先敘明
    。
(二)、查被告以網路留言散布文字方式，指摘前揭言論足以毀損告
    訴人名譽之事，核其所為，係犯刑法第三百十條第二項之加
    重誹謗罪。又被告散布誹謗告訴人之文字，其先後二次舉動
    ，在時間及空間上均具有密切之關連性，且係侵害同一法益
    ，無非係在同一討論期間，欲達同一目的之接續動作，在主
    觀上顯係基於一貫之犯意，核屬接續犯之性質，聲請人認係
    連續犯關係，容有未洽，附此敘明。
四、原審以被告犯行明確，依刑事訴訟法第四百四十九條第一項
    、第三項、第四百五十四條第二項，刑法第二條第一項前段
    、第三百十條第二項、修正前刑法第四十一條第一項前段，
    罰金罰鍰提高標準條例第一條前段（原審依修正後之規定即
    刑法施行法第一條之一論處，結果並無不同，對判決不生影
    響，爰予更正即足）、修正前同條例第二條之規定，並審酌
    被告年輕識淺、在網路上任意散布毀損他人名譽之訊息，對
    所造成之影響未經深思熟慮、率爾為之，其犯罪之目的、動
    機、手段、所生危害，犯後否認犯行，並設詞狡飾，迄未與
    告訴人達成和解等情，量處拘役二十日，並諭知如易科罰金
    ，以銀元三百元（原審漏載「銀元」，茲予更正）折算一日
    ，認事用法，核無不合，量刑亦屬妥適。故被告上訴意旨猶
    執前詞否認犯行而求予撤銷改判，為無理由，應予駁回。
據上論斷，應依刑事訴訟法第四百五十五條之一第一項
本案經檢察官彭聖斐到庭執行職務。
中　　華　　民　　國　　96　　年　　6 　　月　　29　　日
                  刑事第六庭    審判長法　官  許仕楓
                                      法　官  林鈺琅
                                      法　官  饒金鳳
以上正本證明與原本無異。
本件不得上訴。
                                      書記官  王春森
中　　華　　民　　國　　96　　年　　6 　　月　　29　　日
